ACORDAO-COMPLETO-2513462

ACÓRDÃO 18159/2021 ATA 38/2021 - PRIMEIRA CÂMARA

VISTOS, relatados e discutidos estes autos de tomada de contas especial instaurada pelo extinto Ministério da Cidadania, em nome de Israel Ramires Saldanha Neto, ex-prefeito de Penedo/AL, em razão da não-comprovação da regular aplicação de recursos repassados pelo Fundo Nacional de Assistência Social ao município, no exercício de 2010, para a execução de serviços de Proteção Social Básica e Proteção Social Especial, entre os quais a execução de coletivos do Programa Projovem Adolescente.
ACORDAM os Ministros do Tribunal de Contas da União, reunidos em sessão da 1ª Câmara, ante as razões expostas pelo Relator, e com fundamento nos arts. 1º, inciso I, 16, inciso III, alínea "c", 19, caput, 23, inciso III, 26, e 28, inciso II, da Lei 8.443/1992 c/c com os arts. 1º, inciso I, 209, inciso III, 210, 214, inciso III, alínea "a", e 217, do Regimento Interno do TCU, em:
9.1. rejeitar as alegações de defesa de Israel Ramires Saldanha Neto;
9.2. julgar irregulares as contas de Israel Ramires Saldanha Neto, condenando-o ao pagamento da importância de R$ 10.050,00 (dez mil e cinquenta reais) , atualizada monetariamente e acrescida de juros de mora, calculados a partir de 25/10/2010 até a data de efetiva quitação do débito, fixando-lhe o prazo de quinze dias para que comprove, perante o Tribunal, o recolhimento da referida quantia aos cofres do Fundo Nacional de Assistência Social;
9.3. autorizar a cobrança judicial da dívida, caso não atendidas as notificações;
9.4. autorizar, caso requerido e se o processo não tiver sido remetido para cobrança judicial, o parcelamento das dívidas em até 36 (trinta e seis) parcelas mensais e consecutivas;
9.5. fixar o vencimento da primeira parcela em quinze dias, a contar do recebimento da notificação, e o das demais a cada 30 dias, devendo incidir sobre cada valor mensal os correspondentes acréscimos legais, na forma prevista na legislação em vigor;
9.6. alertar o responsável de que, em caso de parcelamento da dívida, a falta de pagamento de qualquer parcela importará no vencimento antecipado do saldo devedor;
9.7. enviar cópia deste acórdão ao responsável, ao Fundo Nacional de Assistência Social e ao Procurador-Chefe da Procuradoria da República no Estado de Alagoas, com a informação de que a íntegra do relatório e do voto que o fundamentam está disponível para consulta no endereço www.tcu.gov.br/acordaos.

Tomada de contas especial instaurada pelo Ministério da Cidadania em nome de Israel Ramires Saldanha Neto, em razão da não comprovação da regular aplicação de recursos repassados pelo Fundo Nacional de Assistência Social ao Município de Penedo/AL, em 2010.

Primeira Câmara

Prefeitura Municipal de Penedo /AL

3. Responsável: Israel Ramires Saldanha Neto (XXX.000.594-XX)

13.1. Ministros presentes: Benjamin Zymler (na Presidência) e Jorge Oliveira (Relator).
13.2. Ministro-Substituto convocado: André Luís de Carvalho.
13.3. Ministro-Substituto presente: Weder de Oliveira.

JORGE OLIVEIRA

Adoto como relatório a instrução elaborada na SecexTCE (peça 49) , aprovada pelo corpo diretivo da unidade (peças 50 e 51) e com a qual manifestou concordância o Ministério Público junto ao TCU (peça 52) :
"INTRODUÇÃO
Cuidam os autos de tomada de contas especial instaurada pelo Ministério da Cidadania em desfavor de Israel Ramires Saldanha Neto (CPF: XXX.000.594-XX) , em razão da não comprovação da regular aplicação de recursos repassados pelo Fundo Nacional de Assistência Social ao Município de Penedo/AL, no exercício de 2010, na modalidade fundo a fundo.
HISTÓRICO
Em 20/5/2014, com fundamento na IN/TCU 71/2012, alterada pela IN/TCU 76/2016 e DN/TCU 155/2016, o então Ministério do Desenvolvimento Social e Combate à Fome autorizou a instauração da tomada de contas especial (peça 18) . O processo foi registrado no sistema e-TCE com o número 4039/2019. 
O fundamento para a instauração da Tomada de Contas Especial, conforme consignado na matriz de responsabilização elaborada pelo tomador de contas, foi a constatação da seguinte irregularidade: 
Inexecução parcial do objeto do PSB/PSE-2010 com aproveitamento da parcela executada.
O responsável arrolado na fase interna foi devidamente comunicado e, diante da ausência de justificativas suficientes para elidir a irregularidade e da não devolução dos recursos, instaurou-se a tomada de contas especial.
No relatório (peça 32) , o tomador de contas concluiu que o prejuízo importaria no valor original de R$ 10.050,00, imputando-se a responsabilidade a Israel Ramires Saldanha Neto, Ex-Prefeito Municipal no período de 1º/1/2010 a 31/12/2010, na condição de gestor dos recursos.
Em 28/12/2020, a Controladoria-Geral da União emitiu o relatório de auditoria (peça 34) , em concordância com o relatório do tomador de contas. O certificado de auditoria e o parecer do dirigente do órgão de controle interno concluíram pela irregularidade das presentes contas (peças 35 e 36) .
Em 7/1/2021, o Ministro responsável pela área atestou haver tomado conhecimento das conclusões contidas no relatório e certificado de auditoria, bem como do parecer conclusivo do dirigente do órgão de controle interno, manifestando-se pela irregularidade das contas, e determinou o encaminhamento do processo ao Tribunal de Contas da União (peça 37) .
Na instrução inicial (peça 41) , analisando-se os documentos nos autos, concluiu-se pela necessidade de realização de citação para a seguinte irregularidade: 
Irregularidade 1: não comprovação parcial da execução física dos serviços de Proteção Social Básica e Proteção Social Especial (PSB/PSE) , no exercício de 2010.
1.1.1. 	Evidências da irregularidade: documentos técnicos presentes nas peças 1, 2, 3, 6, 7, 17, 18, 19, 24, 26 e 30.
1.1.2. 	Normas infringidas: Art. 70, parágrafo único, da Constituição Federal de 1988; art. 93 do Decreto-Lei 200/1967; Portaria MDS 625/2010.
	Débito relacionado ao responsável Israel Ramires Saldanha Neto (CPF: XXX.000.594-XX) :
	Data de ocorrência
	Valor histórico (R$) 

	25/10/2010
	10.050,00

1.1.3. 		Cofre credor: Fundo Nacional de Assistência Social.
1.1.4. 		Responsável: Israel Ramires Saldanha Neto (CPF: XXX.000.594-XX) .
1.1.4.1. Conduta: não comprovar a execução dos coletivos do programa Projovem Adolescente, do Ministério do Desenvolvimento Social e Combate à Fome, com recursos recebidos do Fundo Nacional de Assistência Social.
1.1.4.2. Nexo de causalidade: a não apresentação de documentos que comprovassem a execução dos coletivos do programa Projovem Adolescente resultou na presunção de dano ao erário.
1.1.4.3. Culpabilidade: não há excludentes de ilicitude, de culpabilidade e de punibilidade; é razoável supor que o responsável tinha consciência da ilicitude de sua conduta; era exigível conduta diversa da praticada, qual seja, apresentar a prestação de contas contendo todos os documentos necessários à comprovação da regular aplicação dos recursos federais repassados, conforme estabelecido nas normas aplicáveis. 
Encaminhamento: citação.
Em cumprimento ao pronunciamento da unidade (peça 43) , foi efetuada a citação do responsável, nos moldes adiante:
 Israel Ramires Saldanha Neto.
	Comunicação: Ofício 25522/2021 - Seproc (peça 45) 
Data da Expedição: 31/5/2021
Data da Ciência: 8/6/2021 (peça 46) 
Nome Recebedor: Joelson Correia
Observação: ofício enviado para o endereço do responsável, conforme pesquisa na base de dados do sistema da Receita Federal, custodiada pelo TCU.
Fim do prazo para a defesa: 23/6/2021
	
O responsável Israel Ramires Saldanha Neto apresentou defesa em 12/7/2021 (peça 48) .
ANÁLISE DOS PRESSUPOSTOS DE PROCEDIBILIDADE DA IN/TCU 71/2012
Avaliação de Viabilidade do Exercício do Contraditório e Ampla Defesa
Verifica-se que não houve o transcurso de mais de dez anos desde o fato gerador sem que tenha havido a notificação do responsável pela autoridade administrativa federal competente (art. 6º, inciso II, c/c art. 19 da IN/TCU 71/2012, modificada pela IN/TCU 76/2016) , uma vez que o fato gerador da irregularidade sancionada ocorreu em 11/5/2011 (data da nota técnica elaborada pelo MDS como subsídio ao FNAS para análise da prestação de contas de 2010 de municípios e do Distrito Federal, informando sobre o acompanhamento da execução do programa Projovem Adolescente, conforme peça 5) , e o responsável foi notificado sobre a irregularidade pela autoridade administrativa competente conforme abaixo:
Israel Ramires Saldanha Neto, por meio do ofício acostado à peça 10, recebido em 12/6/2013, conforme AR (peça 11) .
Valor de Constituição da TCE 	
Verifica-se, ainda, que o valor atualizado do débito apurado (sem juros) em 1º/1/2017 era de R$ 15.355,40, e que apesar de ser inferior ao limite de R$ 100.000,00 constitui TCE em conjunto com o débito constante da TCE 1203/2018, do mesmo responsável, cuja soma ultrapassa o valor de  R$ 100.000,00, na forma estabelecida conforme os arts. 6º, § 1°, e 19 da IN/TCU 71/2012, modificada pela IN/TCU 76/2016. 
OUTROS PROCESSOS/DÉBITOS NOS SISTEMAS DO TCU COM OS MESMOS RESPONSÁVEIS
Informa-se que foram encontrados processos no Tribunal com o mesmo responsável:
	Responsável
	Processos

	Israel Ramires Saldanha Neto
	Processo 019.155/2015-8 [TCE, aberto, 'Tomada de contas especial contra o Sr. Israel Ramires Saldanha Neto, ex-Prefeito Municipal de Penedo/AL. Não encaminhamento de documentação exigida para prestação de contas do Convênio 737612/2010 firmado com o Ministério do Turismo. 'festa junina - arrastapé de Penedo'']
Processo 008.365/2015-6 [TCE, encerrado, 'Tomada de Contas Especial contra o Sr. Israel Ramires Saldanha Neto (ex-Prefeito Municipal de Penedo - AL) . Omissão no dever de prestar contas dos recursos do convênio 259/2008 (Siafi 652856) firmado com o Ministério da Integração Nacional. 'Reconstrução de 36 unidades habitacionais, no povoado Campo Redondo e Bairro Santa Isabel'']
Processo 000.005/2021-5 [TCE, aberto, 'TCE instaurada pelo (a) Caixa Econômica Federal (mandatária no (a) SUBSECRETARIA DE PLANEJAMENTO, ORÇAMENTO E ADMINISTRAÇÃO - ME) em razão de Não comprovação da regular aplicação dos recursos repassados pela União, Contrato de repasse CR.NR.0241935-85, firmado com o/a CAIXA ECONÔMICA FEDERAL, Siafi/Siconv 608746, função DESPORTO E LAZER, que teve como objeto CONSTRUCAO DE QUADRAS POLIESPORTIVAS NO MUNICIPIO DE PENEDO AL (nº da TCE no sistema: 1203/2018) ']
Processo 029.158/2019-2 [TCE, encerrado, 'Instaurada pela Caixa Econômica Federal¿ Caixa, em razão da não consecução dos objetivos pactuados no Contrato de Repasse n°265.315-91/2008, celebrado com o Município de Penedo/AL, tendo por objeto 'a reforma de praças', no Município. A irregularidade está materializada pela infringência ao parágrafo único do art. 70 da Constituição Federal, ao art. 8° da Lei n°8.443/92 e à cláusula 3 do Contrato de Repasse em tela. (Processo 00190.000540/2018-31) ']

A tomada de contas especial está, assim, devidamente constituída e em condição de ser instruída.
EXAME TÉCNICO
Preliminarmente, cumpre registrar que, embora as alegações de defesa tenham sido apresentadas de forma intempestiva, considerando que o Tribunal de Contas da União se rege pelo princípio da verdade real, as alegações de defesa serão analisadas, em nome do contraditório e da ampla defesa.
Antes de iniciar o exame, cabe tecer algumas considerações acerca da irregularidade verificada nesta tomada de contas especial.
Consoante informado no relatório do tomador de contas especial (peça 32) , o Fundo Nacional de Assistência Social (FNAS) repassou recursos, na modalidade fundo a fundo, para a Prefeitura Municipal de Penedo/AL, no exercício de 2010, para execução do seguinte objeto: serviços de Proteção Social Básica e Proteção Social Especial (PSB/PSE) .
As condições para transferência de recursos na área de Assistência Social no âmbito do Fundo Nacional de Assistência Social são regulamentadas pela Portaria MDS 625/2010, que dispõe sobre a forma de repasse dos recursos do cofinanciamento federal aos Estados, Distrito Federal e Municípios e sua prestação de contas, por meio de sistema eletrônico no âmbito do Sistema Único de Assistência Social - SUAS.
A prestação de contas final dos recursos transferidos a título de cofinanciamento federal é, atualmente, encaminhada ao Ministério da Cidadania por meio do Demonstrativo Sintético Anual da Execução Físico-Financeira, disponibilizado no sistema SUASWeb, conforme determina a Portaria MDS 625/2010. Dessa forma, o gestor municipal preenche as informações no mencionado demonstrativo, e o Conselho Municipal de Assistência Social emite parecer de avaliação referente à adequação da execução física e financeira, as quais posteriormente são analisadas pelo Fundo Nacional de Assistência Social - FNAS.
De acordo com a Nota Técnica emitida em 11/5/2011 pela Coordenação-Geral do Projovem Adolescente e Serviços para a Juventude, do Ministério do Desenvolvimento Social e Combate à Fome (peça 6) , que encaminhou subsídios ao FNAS para análise das prestações de contas de 2010 de municípios e do Distrito Federal, o Município de Penedo/AL deixou de comprovar a execução de coletivos no Programa Projovem Adolescente, no valor de R$ 10.050,00 (peça 6, p. 5) .
O referido programa trata de um serviço de convivência e fortalecimento de vínculos para adolescentes e jovens na faixa etária de 15 a 17 anos, com uma composição de, no mínimo, 20 e, no máximo, 30 adolescentes por 'coletivo', onde são desenvolvidas atividades ministradas por profissionais de diversas áreas. O programa é financiado com recursos do SUAS, com base em um valor mensal de referência, por coletivo, que, no exercício de 2010, foi de R$ 1.256,25 (conforme informação à peça 19, p. 3) .
Em razão da não comprovação da execução de coletivos pelo Município de Penedo/AL, no exercício de 2010, a Coordenação-Geral de Prestação de Contas, ligada à Diretoria Executiva do Fundo Nacional de Assistência Social, concluiu pela devolução de R$ 10.050,00 (peça 7) .
Feitas essas considerações, passa-se, agora, ao exame das alegações de defesa oferecidas pelo responsável (peça 48) .
ALEGAÇÕES DE DEFESA
O responsável critica a morosidade na análise da prestação de contas, por parte do Ministério do Desenvolvimento Social, e alega que somente em 31/5/2013 foi notificado sobre a irregularidade, quando já não mais ocupava o cargo de Prefeito. De acordo com o responsável, o MDS deveria ter informado, em tempo hábil, a Prefeitura Municipal de Penedo, ou o Conselho Municipal de Assistência Social, durante o exercício de seu mandato, que perdurou até 31/12/2012 (peça 48, p. 1) .
Alega dificuldade em prestar os esclarecimentos em 2013, quando todo o quadro de pessoal em comissão e de coordenadores do Programa Projovem havia sido substituído, não havendo as informações necessárias à disposição (peça 48, p. 3) .
Especificamente quanto à prestação de contas de 2010, o responsável alega que, por se tratar da implantação de um novo programa, com toda uma legislação normativa própria, teria havido diversas dúvidas por parte do próprio MDS, as quais teriam ocasionado morosidade na análise da prestação de contas e na comunicação das falhas - as quais, na opinião do responsável, seriam formais. Essa morosidade teria prejudicado o responsável, pois, quando comunicado pelo MDS, já não tinha mais acesso às informações e às equipes responsáveis pelo gerenciamento do Programa Projovem (peça 48, p. 5) .
ANÁLISE
É de conhecimento de quem presta contas da aplicação de recursos públicos que os documentos relacionados à prestação de contas devem ser arquivados por um prazo mínimo, estabelecido em normas específicas. 
Neste caso concreto, o repasse dos recursos do cofinanciamento federal aos Estados, Distrito Federal e Municípios é regulado pela Portaria MDS 625/2010, que dispõe, em seu art. 7º:
Art. 7º As informações lançadas eletronicamente no sistema disponibilizado pelo MDS presumemse verdadeiras e são de inteira responsabilidade de seus declarantes, que deverão manter arquivados os documentos comprobatórios das despesas realizadas na execução do objeto da transferência no Estado, Distrito Federal ou Município, em boa ordem e conservação, devidamente identificados e à disposição da SNAS e dos órgãos de controle interno e externo.
§ 1º Ressalvada a hipótese de microfilmagem, quando conveniente, os documentos deverão ser conservados em arquivo, no prazo de cinco anos do julgamento das contas dos responsáveis pelo Tribunal de Contas da União, findo o qual poderão ser incinerados mediante termo. (grifamos) 
§ 2º Sempre que houver indícios de que as informações são inverídicas ou mesmo insuficientes, a SNAS poderá requisitar os esclarecimentos que entender necessários para apurar os fatos e aplicar as sanções cabíveis, quando for o caso.
Dessa forma, verifica-se que não merecem prosperar as alegações do responsável.
ALEGAÇÕES DE DEFESA
O responsável argumenta que o ofício recebido do MDS, em 2013, não apresentava explicação detalhada quanto à irregularidade, apenas solicitando a devolução de recursos do Programa Projovem, devido à não execução de 'coletivos' (peça 48, p. 3) .
ANÁLISE
Conforme já registrado nesta instrução, a Coordenação-Geral de Prestação de Contas, ligada à Diretoria Executiva do Fundo Nacional de Assistência Social, concluiu pela devolução de R$ 10.050,00, em razão da não execução de coletivos do Programa Projovem (peça 7) . Por meio de Nota Técnica emitida em 13/5/2014 (peça 17) , a Coordenação Geral de Prestação de Contas reprovou o referido valor.
O município e o responsável foram notificados em diversas oportunidades (peças 8 a 11, 15, 16, 27, 28) , mas não lograram comprovar a execução da parcela questionada, nem devolveram os recursos.
Da leitura das referidas notificações, verifica-se que o Ministério do Desenvolvimento Social informou, ao responsável, que estava solicitando a devolução de recursos do Projovem devido à não execução de coletivos, pelo Município de Penedo/AL, no decorrer do exercício de 2010. 
No Ofício 4956/CGPC/DEFNAS/SNAS/MDS, de 10/12/2013 (peça 15) , elaborado em resposta a solicitação de informações por parte do responsável, o MDS mencionou as normas aplicáveis à matéria e explicou como havia sido feito o cálculo dos valores que deveriam ser restituídos, ressaltando que se referiam ao número de coletivos não executados no período, com base em informações encaminhadas pelo gestor municipal ao Ministério, por meio do sistema Sisjovem. 
O Ministério esclareceu o que segue (peça 15, p. 2) :
O pagamento feito ao Projovem é realizado de acordo com a execução física mensal dos coletivos, ou seja, é levado em conta o quantitativo de coletivos efetivamente atendidos pelo município durante o mês. Caso o número de coletivos atendidos seja inferior ao número estabelecido para o programa, o gestor municipal deve devolver a diferença. Dessa maneira, se o gestor deixar de executar algum dos coletivos, este não poderá reprogramar os saldos correspondentes para o exercício seguinte, não se aplicando, logo, o art. 4º da Lei 11.692/2008 e a Portaria 171/2009. Portanto o gestor terá que devolver a diferença entre o valor de referência repassado e o valor apurado após análise da execução física dos coletivos.
Quanto à reprogramação, informa-se que o art. 11 da Portaria 625/2010 não pode ser aplicado ao Projovem Adolescente, uma vez que o programa possui legislação própria quanto ao tema, conforme explicitado no parágrafo anterior.
Dessa forma, verifica-se que o Ministério do Desenvolvimento Social, em resposta à solicitação do gestor, encaminhou ofício explicando as razões pelas quais estava solicitando a devolução dos recursos. Assim, não assiste razão ao responsável quanto a esse ponto.
ALEGAÇÕES DE DEFESA
O responsável afirma que próprio Ministério teria incertezas quanto à aplicação dos recursos do programa Projovem. Argumenta que a Nota Técnica 6/2011 foi emitida em 11/5/2011 e que, após isso, permaneceram muitas dúvidas acerca do programa, o que estaria comprovado pelas inúmeras notas explicativas que circularam internamente entre os setores do MDS (peça 48, p. 1) .
Menciona a grande quantidade de normas, instruções e portarias relacionadas ao Programa Projovem. E afirma que a legislação normativa dos programas seria constantemente alterada, hora se permitindo reprogramações, hora não. E que municípios pequenos, como Penedo, não teriam nem estrutura, nem capacidade de acompanhar esses normativos, o que poderia ocasionar deslizes formais na execução de algum dos programas (peça 48, p. 6) .
ANÁLISE
De fato, há várias normas que regem o repasse de recursos do cofinanciamento federal a serviços e programas do Sistema Único de Assistência Social. E o Programa Projovem Adolescente possui regulamento próprio (no exercício de 2010, estavam vigentes as Portarias MDS 176/2008 e 171/2009, alterada pela Portaria MDS 848/2010, e a Instrução Normativa SNAS 01/2009) .
Nada obstante, o responsável não pode alegar desconhecimento das normas ou insuficiência de estrutura, a fim de justificar irregularidades na aplicação dos recursos federais recebidos. Quando da celebração do termo de adesão, o gestor municipal assumiu responsabilidades e compromissos, dentre os quais, aplicar os recursos e prestar contas de acordo com as normas que regem a matéria.
Em razão do exposto, não há como acatar os argumentos oferecidos pelo responsável.
ALEGAÇÕES DE DEFESA
O responsável afirma que, na gestão iniciada em 2009, teria sido implantado um Centro de Referência de Atendimento Social (CRAS) , onde eram atendidos famílias, crianças e jovens, por meio de programas específicos, dentre eles, o Projovem (peça 48, p. 4) .
Informa que, após o afastamento do então Prefeito, Alexandre Toledo, o responsável assumiu a Prefeitura, a partir de 4/4/2010 (peça 48, p. 4) .
Especificamente quanto ao Programa Projovem, informa que era financiado com recursos do SUAS no valor mensal, por coletivo, de R$ 1.256,50. De acordo com o responsável, esse valor seria insuficiente para a manutenção das atividades propostas, que demandavam despesas com profissionais e orientadores, locomoção e alimentação. E que a quase totalidade dos gastos com o Projovem teria sido arcada pelo município (peça 48, p. 5) .
Afirma que teria havido transparência na aplicação dos recursos, e que a prestação de contas de 2010 teria sido apresentada eletronicamente pelo Demonstrativo Sintético Anual da Execução FísicoFinanceira do Sistema Único de Assistência Social Ano 2010 (p. 5) . De acordo com o responsável, teria ficado evidenciada a execução da meta de 16 coletivos, bem como a utilização total dos recursos repassados no próprio Programa Projovem, identificados em 'restos a pagar' (p. 6) .
Alega que o equívoco se deu por conta de conflito de informações. Que, enquanto a coordenadoria responsável pela alimentação dos dados de frequência dos coletivos do Projovem, no Sistema Sisjovem, apresentou a execução de 14 coletivos, a coordenação de prestação de contas informou a execução de 16 coletivos, no Demonstrativo Sintético. E que, pelo fato de os sistemas serem independentes e alimentados por coordenadorias diferentes, a falta de comunicação entre elas teria gerado a discrepância nas informações (p. 6) .
ANÁLISE
De acordo com o art. 39 da Portaria MDS 171/2009, o sistema próprio para acompanhamento e gestão do Projovem Adolescente é o Sisjovem, o qual os entes federados devem alimentar, para cadastramento dos coletivos e vinculação dos jovens.
Dessa forma, entende-se que as informações constantes desse sistema é que são avaliadas pelo Ministério gestor, a fim de acompanhar a execução física do referido programa. Considerando que o Ministério do Desenvolvimento Social se baseou nas informações constantes do Sisjovem para concluir pela glosa de R$ 10.050,00, relativa à não execução de coletivos do Programa Projovem pelo município de Penedo-AL (conforme peças 6 e 7) , entende-se que os argumentos do responsável não merecem prosperar.
ALEGAÇÕES DE DEFESA
O responsável alega que, no presente caso, não teria havido dolo, desvio de finalidade ou má gestão dos recursos, uma vez que, apesar de a meta física não ter sido executada em sua totalidade, os recursos teriam sido aplicados no desenvolvimento de ações dentro do próprio Programa Projovem (peça 48, p. 6) .
Argumenta que não restituiu o valor do débito apurado porque os recursos não foram desviados, mas aplicados no âmbito do próprio programa ao qual se destinavam (peça 48, p. 7) .
ANÁLISE
Conforme registrado pelo Ministério do Desenvolvimento Social na peça 15 dos autos, de acordo com os normativos próprios do Projovem Adolescente, se o ente federado deixar de executar algum dos coletivos, não poderá reprogramar os saldos correspondentes para o exercício seguinte.
Ainda de acordo com o Ministério gestor, segundo a Portaria MDS 171/2009 e a Lei 11.692/2008, a reprogramação está atrelada à execução dos coletivos. Em caso de não execução destes, o recurso não pode ser reprogramado, com obrigatoriedade de retorno aos cofres da União.
Assim, embora o responsável alegue que os recursos teriam sido aplicados no desenvolvimento de ações dentro do próprio Programa Projovem, houve irregularidade ao destinar esses recursos a outras ações que não as relativas aos coletivos de jovens.
Além disso, o responsável não trouxe aos autos documentos que comprovem a alegação de que os recursos não utilizados nos coletivos teriam siso aplicados no âmbito do próprio Programa Projovem. O fato de o Demonstrativo da Execução Físico-Financeira informar que os recursos foram integralmente utilizados, não significa que foram em benefício do referido programa; tampouco, em prol do município. O benefício do ente federado não pode ser presumido, mas comprovado documentalmente, o que não ocorreu no presente caso. Por essa razão, os argumentos não podem ser acatados.
Em razão de todo o exposto, entende-se que as alegações de defesa oferecidas pelo responsável Israel Ramires Saldanha Neto não devem ser acolhidas. Tendo em vista que não constam dos autos elementos que permitam reconhecer a boa-fé, sugere-se que as contas sejam julgadas irregulares, com imputação do débito atualizado monetariamente e acrescido de juros de mora.
Prescrição da Pretensão Punitiva
Vale ressaltar que a pretensão punitiva do TCU, conforme Acórdão 1441/2016-TCU-Plenário, Relator Min. Benjamin Zymler, que uniformizou a jurisprudência acerca dessa questão, subordina-se ao prazo geral de prescrição indicado no art. 205 do Código Civil, que é de dez anos, contado da data de ocorrência da irregularidade sancionada, nos termos do art. 189 do Código Civil, sendo este prazo interrompido pelo ato que ordenar a citação, a audiência ou a oitiva do responsável.
No caso em exame, ocorreu a prescrição, uma vez que a irregularidade sancionada em ocorreu em 11/5/2011, conforme exposto no item 13 desta instrução, e o ato de ordenação da citação ocorreu em 14/5/2021.
CONCLUSÃO
Em face da análise promovida na seção 'Exame Técnico', verifica-se que as alegações de defesa oferecidas pelo responsável Israel Ramires Saldanha Neto não devem ser acolhidas. Ademais, inexistem nos autos elementos que demonstrem a boa-fé do responsável ou a ocorrência de outros excludentes de culpabilidade.
Verifica-se também que houve a prescrição da pretensão punitiva, conforme análise já realizada.
Dessa forma, sugere-se que as contas do responsável sejam julgadas irregulares, com imputação do débito atualizado monetariamente e acrescido de juros de mora, descontado o valor eventualmente recolhido.
Por fim, como não houve elementos que pudessem modificar o entendimento acerca das irregularidades em apuração, mantém-se a matriz de responsabilização presente na peça 40.
PROPOSTA DE ENCAMINHAMENTO
Diante do exposto, submetemos os autos à consideração superior, propondo, ao Tribunal:
não acolher as alegações de defesa oferecidas pelo responsável Israel Ramires Saldanha Neto (CPF: XXX.000.594-XX) e julgar suas contas irregulares, nos termos dos arts. 1º, inciso I, 16, inciso III, alíneas 'b' e 'c', 19 e 23, inciso III, da Lei 8.443/1992, condenando-o ao pagamento da importância a seguir especificada, atualizada monetariamente e acrescida dos juros de mora, calculada a partir da data discriminada até a data da efetiva quitação do débito, fixando-lhe o prazo de quinze dias, para que comprove, perante o Tribunal, o recolhimento da referida quantia aos cofres do Fundo Nacional de Assistência Social, nos termos do art. 23, inciso III, alínea 'a', da Lei 8.443/1992, c/c o art. 214, inciso III, alínea 'a', do Regimento Interno do TCU.  
		Débito relacionado ao responsável Israel Ramires Saldanha Neto (CPF: XXX.000.594-XX) :
	Data de ocorrência
	Valor histórico (R$) 

	25/10/2010
	10.050,00

Valor atualizado do débito (com juros) em 1/9/2021: R$ 21.343,91.
autorizar, desde logo, a cobrança judicial da dívida, caso não atendida a notificação, na forma do disposto no art. 28, inciso II, da Lei 8.443/1992;
autorizar também, desde logo, se requerido, com fundamento no art. 26, da Lei 8.443, de 1992, c/c o art. 217, §§ 1º e 2º do Regimento Interno do TCU, o parcelamento da dívida em até 36 parcelas, incidindo, sobre cada parcela, corrigida monetariamente, os correspondentes acréscimos legais, fixando-lhe o prazo de quinze dias, a contar do recebimento da notificação, para comprovar, perante o Tribunal, o recolhimento da primeira parcela, e de trinta dias, a contar da parcela anterior, para comprovar os recolhimentos das demais parcelas, devendo incidir, sobre cada valor mensal, atualizado monetariamente, os juros de mora devidos, no caso do débito, na forma prevista na legislação em vigor, alertando o responsável de que a falta de comprovação do recolhimento de qualquer parcela importará o vencimento antecipado do saldo devedor, nos termos do § 2º do art. 217 do Regimento Interno deste Tribunal; 
enviar cópia do acórdão que for prolatado à Procuradoria da República no Estado de Alagoas, nos termos do § 3º do art. 16 da Lei 8.443/1992, c/c o § 7º do art. 209 do Regimento Interno do TCU, para adoção das medidas cabíveis; e
enviar cópia do acórdão que for proferido ao Ministério da Cidadania e ao responsável, para ciência;
informar, à Procuradoria da República no Estado de Alagoas, ao Ministério da Cidadania e ao responsável, que a deliberação que for adotada, acompanhada do relatório e do voto que a fundamentarem, estará disponível para consulta no endereço www.tcu.gov.br/acordaos, além de esclarecer que, caso requerido, o TCU poderá fornecer, sem custos, as correspondentes cópias, de forma impressa; e
informar, à Procuradoria da República no Estado de Alagoas, que, nos termos do parágrafo único do art. 62 da Resolução TCU 259/2014, os procuradores e membros do Ministério Público credenciados nesta Corte podem acessar os presentes autos de forma eletrônica e automática, ressalvados apenas os casos de eventuais peças classificadas como sigilosas, as quais requerem solicitação formal."
	É o relatório.

não há.

Subprocurador-Geral Lucas Rocha Furtado

TOMADA DE CONTAS ESPECIAL. PROGRAMA DE PROTEÇÃO SOCIAL BÁSICA E PROTEÇÃO SOCIAL ESPECIAL. NÃO COMPROVAÇÃO DA EXECUÇÃO DOS COLETIVOS DO PROGRAMA PROJOVEM ADOLESCENTE. CITAÇÃO. REJEIÇÃO DAS ALEGAÇÕES DE DEFESA. CONTAS IRREGULARES. DÉBITO.

TOMADA DE CONTAS ESPECIAL (TCE)

Secretaria de Controle Externo de Tomada de Contas Especial (SecexTCE)

A tomada de contas especial (TCE) que ora se examina foi instaurada pelo extinto Ministério da Cidadania em nome de Israel Ramires Saldanha Neto, ex-prefeito de Penedo/AL, em razão da não-comprovação da regular aplicação de recursos repassados pelo Fundo Nacional de Assistência Social ao município, no exercício de 2010, na modalidade fundo a fundo, para execução de serviços de Proteção Social Básica e Proteção Social Especial.
2.	Parte dos recursos se destinava à execução dos coletivos do programa Projovem Adolescente, assim entendidos os serviços de convivência e fortalecimento de vínculos para jovens entre 15 e 17 anos, com uma composição entre 20 e 30 jovens por coletivo, nos quais são desenvolvidas atividades ministradas por profissionais de diversas áreas.
3.	No âmbito deste Tribunal, o ex-prefeito foi citado, sendo o débito, no valor histórico de R$ 10.500,00, correspondente aos coletivos do Projovem Adolescente cuja execução não foi comprovada. Cabe assinalar que, como indicado pela unidade técnica, embora o valor desta TCE esteja abaixo do limite previsto para instauração desse tipo de processo, o responsável possui outra TCE em seu nome e a soma dos débitos ultrapassa o limite de R$ 100.000,00.
4.	Conforme transcrito no relatório que antecede este voto, a Secretaria de Controle Externo de Tomada de Contas Especial (SecexTCE) examinou detalhadamente as alegações de defesa do responsável, tendo concluído por sua rejeição. Acolho, por seus fundamentos, as análises da unidade técnica, que incorporo às minhas razões de decidir, sem prejuízo de acrescentar as seguintes observações.
5.	Não podem prosperar as alegações de morosidade na análise da prestação de contas por parte do Ministério do Desenvolvimento Social e de dificuldade de acesso às informações necessárias. A Portaria MDS 625/2010, que regula a forma de repasse dos recursos do cofinanciamento federal aos estados, DF e municípios, é clara em estabelecer o prazo de cinco anos, após o julgamento das contas por este Tribunal, para a guarda dos documentos comprobatórios, não podendo o ex-prefeito se escusar da responsabilidade de prestar contas adequadamente por ter sido negligente no cumprimento da obrigação de conservar a documentação necessária.
6.	Verifico, também, que, ao contrário do alegado, o concedente forneceu todas as explicações necessárias quanto à não execução dos coletivos, inclusive em resposta a uma solicitação do gestor (peça 15, pp. 1-2) , inexistindo dúvidas quanto à irregularidade que estava sendo questionada. Ademais, o sistema adequado para prestação de informações sobre o programa Projovem Adolescente é o Sisjovem, não podendo ser aceitas as alegações de possível conflito de informações por utilização de outros sistemas, ainda mais estando essas alegações desacompanhadas de provas.
7.	Também não foi comprovada - e, portanto, não pode ser aceita - a alegação de que os recursos não utilizados nos coletivos teriam sido aplicados no desenvolvimento de ações do próprio Programa Projovem. Assim sendo, cabe rejeitar as alegações de defesa apresentadas pelo ex-prefeito, julgando irregulares suas contas, com a imputação do débito apurado nos autos. Por fim, assinalo não ser possível a aplicação de multa, dada a prescrição da pretensão punitiva, uma vez que a irregularidade ocorreu em 11/5/2011 e o ato que ordenou a citação é de 14/5/2021.
	Ante o exposto, voto no sentido de que o Tribunal adote o acórdão que ora submeto à deliberação deste Colegiado.
TCU, Sala das Sessões, em 9 de novembro de 2021.
JORGE OLIVEIRA 
Relator